臺灣高等法院民事判決　　　　　　　　95年度重上字第547號
上　訴　人　丙○○
訴訟代理人　薛銘鴻律師
　　　　　　林麗芬律師
被　上訴人　甲○○
訴訟代理人　方文君律師
　　　　　　杜英達律師
上　列 1人
複　代理人　謝啟明律師
　　　　　　范翔智律師
被　上訴人　乙○○　　　　住臺北市○○○路1號((立法院國
上列當事人間損害賠償等事件，上訴人對於中華民國95年8月30
日臺灣臺北地方法院95年度重訴字第282號第一審判決提起上訴
，本院於96年4月17日言詞辯論終結，判決如下：
    主      文
上訴駁回。
第二審訴訟費用由上訴人負擔。
    事實及理由
壹、程序方面：
一、按「當事人不得提出新攻擊或防禦方法。但有下列情形之一
    者，不在此限：一　因第一審法院違背法令致未能提出者。
    二　事實發生於第一審法院言詞辯論終結後者。三　對於在
    第一審已提出之攻擊或防禦方法為補充者。四　事實於法院
    已顯著或為其職務上所已知或應依職權調查證據者。五　其
    他非可歸責於當事人之事由，致未能於第一審提出者。六如
    不許其提出顯失公平者」，民事訴訟法第447條第１ 項定有
    明文。本件被上訴人乙○○於原審辯稱伊係因錯誤而為協議
    書保證之意思表示，伊依法撤銷之等語，並表示不再主張受
    詐欺而撤銷保證之意思表示之攻擊、防禦方法 (見原審卷第
    165頁)，於本院始行提出，依同條第3項規定 ，被上訴人乙
    ○○所提出之新攻擊、防禦方法，本院自應駁回之，即無庸
    予以斟酌。
二、另上訴人於本院提出民國95年4月27日筆錄節本 (上證2號)
    、94年2月25日訊問筆錄節本 (上證3號) ，雖屬新攻擊、防
    禦方法，然係對其在第一審已提出之攻擊、防禦方法為補充
    ，依上開規定，應予准許其提出該新攻擊、防禦方法。
三、被上訴人乙○○未於言詞辯論期日到場，核無民事訴訟法第
    368條各款所列情形 ，爰依上訴人之聲請，由其一造辯論而
    為判決。
貳、實體方面：
一、上訴人起訴主張：被上訴人甲○○於89年10月9 日邀同被上
    訴人乙○○為保證人，與伊訂立保管調度股票協議書（下稱
    系爭協議書），約定由伊出資新臺幣（下同）32,550,000元
    ，委由被上訴人甲○○自同年6月3日起至7月3日止，借用訴
    外人「郭珍」名義在日盛證券股份有限公司（下稱日盛證券
    ）之帳戶，買進正道工業股份有限公司股票（下稱正道股票
    ）計2,927張（每張1,000股），另約定於正道股票市價低於
    15元時，伊保證不出售，而正道股票市價達到每股15元時，
    被上訴人甲○○應將該股票返還予伊等協議。詎被上訴人甲
    ○○未買進足額正道股票，僅買進2,275張花費26,671,450
    元，其間差額5,878,550 元，顯係被上訴人甲○○為伊處理
    事務所得之不法之利益。另被上訴人甲○○於89年7 月13日
    至同年9月7日受委託保管正道股票期間，陸續賣出正道股票
    3,934張，收取價金39,443,500元 ，於89年7月15日至同年9
    月21日陸續買入正道股票2,223張 ，支付價金22,770,600元
    ，故共賣出正道股票1,711張，獲得利益為16,672,900 元。
    伊以起訴狀之送達表明終止兩造之委任契約，則被上訴人甲
    ○○依民法第541條之規定 ，交付伊於授權期間就系爭正道
    股票買賣所獲得之利益16,672,900 元；另依民法第544條、
    第184條第1項後段之規定，被上訴人甲○○應負賠償伊前揭
    5,878,550 元之損害，是伊共得請求被上訴人甲○○賠償損
    害22,551,450 元。又依民法第179條之規定，被上訴人甲○
    ○應返還委任終止後所剩餘訴外人郭珍名義之之正道股票56
    4張。而被上訴人乙○○為系爭協議之保證人 ，就被上訴人
    甲○○上開應負責任應履行保證責任。且若被上訴人甲○○
    無法返還上開564張正道股票 ，則被上訴人甲○○或乙○○
    應賠償伊4,737,600元 (以95年2月27日正道股票收盤8.4 元
    計算) 等情，爰依民法第541條、第544條、第184條第1項後
    段、第179條等規定及連帶保證之法律關係，求為命： (一)被
    上訴人甲○○應給付伊22,551,450元，及自起訴狀繕本送達
    翌日起至清償日止按年息5%計算之利息。(二)被上訴人乙○○
    應給付伊22,551,450元，及自起訴狀繕本送達翌日起至清償
    日止按年息5%計算之利息。(三)第(一)項請求，於被上訴人甲○
    ○清償時，被上訴人乙○○於清償範圍內免給付義務，被上
    訴人乙○○為清償時，被上訴人甲○○於清償範圍內免給付
    義務。(四)被上訴人甲○○應將所持有郭珍名義之564 張正道
    股票返還伊，如無實物，應支付伊損害賠償金4,737,600 元
    。(五)第(四)項請求，如被上訴人甲○○不能返還郭珍名義之56
    4張正道股票予伊，被上訴人乙○○應支付伊損害賠償金4,7
    37,600元。(六)第(四)、(五)項請求，於被上訴人甲○○清償伊損
    害賠償金4,737,600 元時，被上訴人乙○○於清償範圍內免
    給付義務，被上訴人乙○○為清償伊損害賠償金4,737,600
    元時，被上訴人甲○○於清償範圍內免給付義務之判決。
    被上訴人甲○○則以：伊係向上訴人借款購買正道股票，系
    爭股票係屬伊所有，伊並未受上訴人委任處理事務。又伊應
    交付上訴人正道股票之停止條件尚未成就，伊不負返還股票
    之義務。並無侵權行為或不當得利情事。上訴人侵權行為損
    害賠償請求權亦已罹於時效而消滅等語，資為抗辯。
    被上訴人乙○○雖未於言詞辯論期日到場，依其以前所提之
    書狀及陳述則以：伊係因錯誤而為系爭協議書保證之意思表
    示，故伊以95年6月21日民事答辯(二)狀繕本之送達 ，為行使
    撤銷權之意思表示等語，資為抗辯。
二、原審駁回上訴人之請求，上訴人提起上訴，聲明：(一)原判決
    廢棄。(二)被上訴人甲○○應給付上訴人22,551,450元，及自
    起訴狀繕本送達翌日起至清償日止按年息5%計算之利息。(三)
    被上訴人乙○○應給付上訴人22,551,450元，及自起訴狀繕
    本送達翌日起至清償日止按年息5%計算之利息。(四)第(二)項請
    求，於被上訴人甲○○清償時，被上訴人乙○○於清償範圍
    內免給付義務，被上訴人乙○○為清償時，被上訴人甲○○
    於清償範圍內免給付義務。(五)被上訴人甲○○應將所持有郭
    珍名義之564張正道股票返還上訴人，如無實物 ，應支付上
    訴人損害賠償金4,737,600元。(六)第(五)項請求 ，如被上訴人
    甲○○不能返還郭珍名義之564張正道股票予上訴人 ，被上
    訴人乙○○應支付上訴人損害賠償金4,737,600元 。(七)第(五)
    、(六)項請求，於被上訴人甲○○清償上訴人損害賠償金4,73
    7,600元時，被上訴人乙○○於清償範圍內免給付義務 ，被
    上訴人乙○○為清償上訴人損害賠償金4,737,600 元時，被
    上訴人甲○○於清償範圍內免給付義務。(八)第(二)、(三)項判決
    ，願供擔保請准宣告假執行。
    被上訴人則聲明：(一)上訴駁回。(二)如受不利判決，願供擔保
    請准宣告免為假執行。
三、查被上訴人甲○○於89年10月9日 ，以被上訴人乙○○為保
    證人，與上訴人簽訂系爭協議書之事實，有系爭協議書附卷
    可稽 (見原審卷第5頁)，且為兩造所不爭執，自堪信為真實
    。
四、按民事訴訟如係由原告權利者，應先由原告負舉證之責，若
    原告先不能舉證，以證實自己主張之事實為真實，則被告就
    其抗辯事實即令不能舉證，或其所舉證據尚有疵累，亦應駁
    回原告之請求 (最高法院17年上字第917號判例參照） 。本
    件上訴人主張其與被上訴人甲○○就系爭正道股票係屬委任
    關係，為被上訴人甲○○所否認而另辯稱係借貸關係，依上
    開說明，上訴人自應就所主張委任關係之權利發生要件事實
    ，負舉證之責任，若上訴人不能證明其主張為真實，則縱令
    被上訴人甲○○就其抗辯之借貸事實不能舉證，亦應駁回上
    訴人依委任關係所為之請求。查上訴人與被上訴人與甲○○
    約定由上訴人出資，利用甲○○，甲○○所提供之「郭珍」
    帳戶買進系爭正道股票2,927 張之期間為89年6月3日起至同
    年7月3日止，而系爭協議書之簽訂時間則為其後之89年10月
    9日，為兩造所不爭，互核以觀 ，足見系爭協議書乃上訴人
    與甲○○確認其等對於系爭正道股票權利義務之約定，易言
    之，關於上訴人與甲○○就系爭正道股票之權利義務關係為
    何，自應探究系爭協議書之內容。而系爭協議書前言已明文
    ：「茲因『保管調度』正道股票乙事，經共同協議，議定條
    款如下：」等語。參以上訴人出資買進系爭正道股票2,927
    張之原因，係其與被上訴人甲○○等人欲取得正道公司經營
    權，經評估後，每人各購買正道股票10,000張即可共同取得
    正道公司之經營權，故由其出資匯款32,550,000元，由甲○
    ○負責在郭珍帳戶下單購買正道股票等情，業據上訴人於原
    法院94年度易字第2016號刑事侵占案件審理時證明無訛，此
    有該刑案審判筆錄 (原審卷第137頁)。且甲○○於台灣台北
    地方法院檢察署92年度偵續字第593號侵占案件偵查中 ，亦
    自陳：「鄭 (即上訴人) 要我保管這些股票 (即系爭正道股
    票)，讓我靈活調度。」等語在卷 (原審卷第58頁)互核以觀
    ，堪認系爭正道股票由上訴人出資而由被上訴人甲○○購買
    後予以「保管」、「調度」。則上訴人主張其出資委由被上
    訴人甲○○購買系爭正道股票乙節，尚非無據。至被上訴人
    甲○○雖辯稱其係向上訴人借款購買正道股票云云，惟稱消
    費借貸者，謂當事人一方移轉金錢或其他代替物之所有權於
    他方，而約定他方以種類、品質、數量相同之物返還之契約
    ，民法第474條第1項定有明文。而依系爭協議書第3 條之約
    定，於正道股價到達15元之條件成就時，被上訴人甲○○應
    返還上訴人2,927張正道股票 ，而非返還被上訴人甲○○所
    指自上訴人取得種類、數量相同之金錢，自難認被上訴人甲
    ○○與上訴人就系爭正道股票係借貸關係。
五、系爭協議書係在上訴人與被上訴人甲○○所約定購買正道股
    票之期間 (即89年6月3日起至同年7月3日止)後之89年10月9
    日始簽訂，已如上述，衡情堪認雙方於簽約時應已確認所購
    得正道股票之股票。參以系爭協議書第1 條就系爭正道股票
    2,927張已載明「詳如附件：進出明細表」 、「註：乙方原
    3,009張字據有誤，於本協議書簽定之同時作廢」 等語。而
    該進出明細表係上訴人所製作，亦據上訴人於原法院94年度
    易字第2016號刑事侵占案件審理時證述明確，此亦有該案95
    年4月27日審判筆錄可考，且該進出明細表記載「至89年7月
    31日止匯入郭珍戶頭金額3255萬元，買入股數為2927張等內
    容，有該進出明細表附台灣台北地方法院93年度偵續一字第
    52 號卷可稽 (原審卷第11頁)，由此足見上訴人對於被上訴
    人甲○○於89年6月3日起至同年7月3日止已購買正道股票之
    張數知之甚詳，並經核對確認至89年7 月31日止之匯款數額
    及正道股票張數後始簽訂系爭協議書。則上訴人主張被上訴
    人甲○○未於約定期間買進足額正道股票並取得差額5,878,
    550元之不法利益 ，應依民法第544條或第184條之規定賠償
    云云，尚不足採。系爭正道股票係上訴人出資委由被上訴人
    甲○○購買，固如上述，惟上訴人與被上訴人甲○○既於系
    爭正道股票購得後簽訂系爭協議書，則雙方就系爭正道股票
    之權利義務關係，自應受系爭協議書之約定內容所拘束。而
    依系爭協議書前言及第3條之約定 ，系爭正道股票由被上訴
    人甲○○「保管調度」，易言之，被上訴人甲○○就系爭正
    道股票除有保管之責，另有調度之權。而所謂「調度」係指
    甲○○可自由進出買賣正道股票，亦為上訴人於台灣台方法
    院檢察署92年度偵續字第593號侵占案件偵查中所自陳 。參
    以系爭協議書第2條係約定正道股票市價每股低於15 元時，
    上訴人不得出售股票，並非約定被上訴人甲○○不得出售股
    票；第3條復約定「於條件成就時 ，乙方 (即被上訴人甲○
    ○）將『自己所有』之2,927張正道股票交予甲方  (即上訴
    人)」。互核以觀 ，系爭正道股票每股市價達15元之條件成
    就前，上訴人不得出售，反之，被上訴人甲○○得自由買賣
    ，僅須於條件成就前返還「自己所有」之同數正道股票，由
    此足見上訴人出資由被上訴人甲○○購得系爭正道股票之委
    任事務完成後，雙方已排除委任之一般規定限制上訴人不得
    出售股票，而特別約定被上訴人甲○○就系爭正道股票有自
    由處分權，僅須於正道股價達15元返還2,927張正道股票予
    上訴人。準此，甲○○自由買賣正道股票既非處理委任事務
    ，則上訴人依民法第54 1條之規，請求被上訴人甲○○交付
    其買賣正道股票之差價利益16,672,900元，尚屬無據。
六、承上所述，被上訴人甲○○就系爭正道股票依協議書之約定
    得自由買賣，僅須於正道股票每股市價達15元之條件成就時
    ，返還2,927張正道公司股票予上訴人，易言之 ，上訴人與
    被上訴人甲○○已特別約定以上開條件之成就作為雙方就系
    爭正道股票權利義務終結之時點，而排除依任意終止委任契
    約之規定適用。而正道股票之市價從簽約迄今尚未達到每股
    15元，為兩造所不爭執，則被上訴人甲○○抗辯其返還正道
    股票之條件尚未成就，其持有系爭正道股票有系爭協議書之
    法律上原因等語，即非無據。是上訴人主張依民法第549 條
    終止委任契約並依民法第179條之規定 ，請求甲○○返還無
    法律上原因持有之正道股票564張，為不足採。
七、上訴人就其與被上訴人甲○○就系爭股票所生爭執，曾向台
    灣高等法院檢察署提起侵占之告訴，經該署於92年5 月29日
    以92年度偵字第4674號不起訴處分，上訴人不服，聲請再議
    ，經台灣高等法院檢察署發回續行偵查，台灣台北地方法院
    檢察署於93年4月23日以92年度偵續字第593號再為不起訴處
    分，上訴人亦不服，聲請再議，經台灣高等法院檢察署發回
    續行偵查，台灣台北地方法院檢察署即於94年10月24日以93
    年度偵續字第52號對被上訴人甲○○提起公訴，迭經原法院
    刑事庭於95年5月11日以94年度易字第2016號 、本院刑事庭
    95年10月12日以95年度上易字第1262號判決無罪確定在案，
    此有上開起訴書、不起訴處分書、判決書在卷可考，並經本
    院調取該刑事案件全卷審查無訛，且為兩造所不爭執，信屬
    實在，益見被上訴人甲○○對系爭股票並無侵占之侵權行為
    ，上訴人本於侵權行為法則為本件請求，亦屬無據，不應准
    許。
八、按錯誤意思表示之撤銷權，自意思表示後，經過一年而消滅
    ，民法第90條定有明文。查被上訴人甲○○係於89年10月9
    日，以被上訴人乙○○為保證人，與上訴人簽訂系爭協議書
    ，已如上述，則被上訴人乙○○於95年7 月19日原審言詞辯
    論期日始以意思表示錯誤為由，主張撤銷上開保證之意思表
    示，依前開規定，已逾一年之除斥期間，自屬無據。再者保
    證者，謂當事人約定，一方於他方之債務人不履行債務時，
    由其代負履行責任之契約，民法第739條亦有明文 。本件上
    訴人對被上訴人甲○○之請求無理由，已如上述，主債務人
    即被上訴人甲○○既無不履行債務之情形，亦無前揭侵權行
    為，則從債務人即被上訴人乙○○自無依系爭協議書履行保
    證責任之可言，上訴人主張被上訴人乙○○應對被上訴人甲
    ○○所負債務負不真正連帶保證責任，殊非有據，不應准許
    。
九、綜上所述，上訴人依民法第541條之規定 ，請求被上訴人甲
    ○○交付買賣系爭正道股票所得之利益16,672,900元及依民
    法第544條、第184條第1項後段之規定 ，請求被上訴人甲○
    ○賠償損害5,878,550元，合計22,551,450元 ；並依民法第
    179條之規定 ，請求被上訴人甲○○返還訴外人郭珍名義之
    正道股票564張，若無法返還上開564張正道股票，則應賠償
    4,737,600元 ；且被上訴人乙○○就被上訴人甲○○上開給
    付應負不真正連帶之保證責任，均無理由，不應准許。原審
    為上訴人敗訴之判決，並駁回其假執行之聲請，核無不合，
    上訴意旨指摘原判決不當，求予廢棄改判，為無理由，應予
    駁回。
十、本件事證已明，兩造其餘攻擊防禦方法及所舉證據，經核與
    本件判決結果均不生影響，爰不再一一論述，附此敘明。
十一、據上論結，本件上訴為無理由，依民事訴訟法第496條第1項
    、第78條、第463條、第385條第1項前段判決如主文。
中　　華　　民　　國　　96　　年　　5 　　月　　1 　　日
                    民事第13庭
                        審判長法　官  湯美玉
  　　　　　　　　　　　　　　法　官  郭松濤
  　　　　　　　　　　　　　　法　官  許文章
正本係照原本作成。
如不服本判決，應於收受送達後20日內向本院提出上訴書狀，其
未表明上訴理由者，應於提出上訴後20日內向本院補提理由書狀
（均須按他造當事人之人數附繕本）上訴時應提出委任律師或具
有律師資格之人之委任狀；委任有律師資格者，另應附具律師資
格證書及釋明委任人與受任人有民事訴訟法第466條之1第1項但
書或第2項（詳附註）所定關係之釋明文書影本。
中　　華　　民　　國　　96　　年　　5 　　月　　2 　　日
　　　　　　　　　　　　　　　書記官  陳明俐
附註：
民事訴訟法第466條之1（第1項、第2項）：
對於第二審判決上訴，上訴人應委任律師為訴訟代理人。但上訴
人或其他法定代理人具有律師資格者，不在此限。
上訴人之配偶、三親等內之血親、二親等內之姻親，或上訴人為
法人、中央或地方機關時，其所屬專任人員具有律師資格並經法
院認為適當者，亦得為第三審訴訟代理人。
